【裁判字號】    90,訴,1053
【裁判日期】    900801
【裁判案由】    違反稅捐稽徵法
【裁判全文】
臺灣台中地方法院刑事判決                          九十年度訴字第一Ｏ五三號
    公  訴  人  臺灣台中地方法院檢察署檢察官
    被      告  甲○○
右列被告因違反稅捐稽徵法案件，經檢察官提起公訴（九十年度偵字第二五五七號、
九十年度偵緝字第二四號），本院判決如左：
    主      文
甲○○商業負責人以明知為不實之事項，而填製會計憑證，處拘役肆拾日，如易科罰
金以佰元折算壹日，偽造之「李扶城」印章壹枚、天南工程行八十四年度員工薪資
請領清冊上「李扶城」之印文壹枚均沒收；又商業負責人，以不正當方法逃漏稅捐，
處拘役肆拾日，如易科罰金以佰元折算壹日，偽造之「李扶城」印章壹枚、天南工
程行八十四年度員工薪資請領清冊上「李扶城」之印文壹枚均沒收；又竊盜，累犯，
處有期徒刑伍月，如易科罰金以佰元折算壹日。主刑拘役刑部分應執行拘役陸拾日
，如易科罰金以佰元折算壹日。
    事      實
一、甲○○係址設臺中市○○區○○路三Ｏ六巷一弄五十六號天南工程行（已歇業）
    之負責人，為納稅義務人及商業會計法所稱之商業負責人，同時為從事業務之人
    ，負有據實製作各類所得扣繳暨免扣繳憑單之義務。其明知於民國八十四年一至
    十二月間，並未僱用李扶城（已改名為乙○○，下同），竟意圖以不正當方法為
    天南工程行逃漏營利事業所得稅，於不詳時地，以不詳方法取得李扶城之年籍身
    分資料，即基於業務登載不實文書之概括犯意，於八十五年一月應開具八十四年
    度納稅義務人扣繳憑單時，先在其業務上作成之天南工程行八十四年度員工薪資
    請領清冊上，登載李扶城領受八十四年一月至十二月薪資共新台幣（下同）十六
    萬八千元之記載，並利用不知情之成年刻印業者偽刻李扶城之印章，蓋用於員工
    薪資請領清冊上，用以表示李扶城確有領得上開薪資，其後甲○○將不實之員工
    薪資請領清冊交給不知情之記帳業者曾素彩，而行使業務上登載不實之文書，使
    不知情之曾素彩依上開員工薪資請領清冊，據以製作不實之各類所得扣繳暨免扣
    繳憑單及營利事業所得結算申報書，持以向財政部中區國稅局埔里稽徵所申報營
    利事業所得稅，因而逃漏天南工程行之營利事業所得稅共四萬二千元，足以生損
    害於李扶城及稅捐稽徵機關對於稅額核課之正確性。
二、甲○○曾於八十七年八月十七日因過失傷害案件，經本院判處有期刑三月確定，
    於八十七年十月六日以易科罰金執行完畢，於九十年一月十九日中午十二時三十
    分許，在台中縣大里市○○路四十二號前，見大平有線電視公司員工將該公司持
    有使用之車號Ｍ二－Ｏ三七一號（車主登記為超級資訊網路科技股份有限公司）
    自小貨車停放該處，進入該棟名為「京華大樓」之住宅裝設有線電視系統，車門
    未鎖且鑰匙未拔下之際，竟意圖為自己不法之所有，於開啟車門後以車上之鑰匙
    啟動電源，而竊取該自小貨車，得手後，隨即將該自小貨車開至台中縣大里市○
    ○街五十號前停放。嗣因大平有限電視公司員工發現該自小貨車遭竊，經四處找
    尋後在上址發現甲○○坐於該車駕駛座上，並擦拭方向盤，經報警後查獲。
三、案經財政部臺灣省中區國稅局移送及臺中縣警察局霧峰分局報告臺灣台中地方法
    院檢察署檢察官偵查起訴。
    理      由
一、訊據被告甲○○矢口否認右揭犯行，辯稱：員工支領薪資名冊是依據工頭提出之
    資料製作，工頭會拿他們的身分證影本及印章向其請款，李扶城應該是跟著工頭
    「阿明」到其工地工作的，其並未偽造文書及逃漏稅捐；又大平有線電視公司之
    自小貨車停在其大樓地下室的車道口，有擋到路，其才將車子開到大樓的後面路
    邊停放，當時其有告訴警衛，其並未竊盜云云。然查：
(一)、右揭一、之事實，業據被害人李扶城於偵查中及本院審理時指訴綦詳，並有財政
    部台灣省中區國稅局東山稽徵所八十九年一月十九日中區國稅東山審密字第八八
    Ｏ六七七號函附之委託書、檢舉書、在職證明書、八十四年度各類所得扣繳暨免
    扣繳憑單申報書影本各一份附於偵查卷可稽。依前開在職證明書所示，被害人李
    扶城於八十四年一月至八十四年十一月十五日止，係任職於振聿交通器材股份有
    限公司，且被害人李扶城於本院審理時亦指稱：「（是否認識甲○○？）不認識
    」、「（有無到工地工作過？）．．我有到工地找過工作，但是沒有實際工作過
    」、「（有無提供身分證供人申報薪資所得？）沒有」、「（是否認識『阿明』
    之工頭？）不認識」、「（並未向天南工程行支領薪資？）是的」等語，足見被
    害人李扶城於八十四年間，確實未在天南工程行任職過，亦未領取天南工程行任
    何薪資，允無疑義。被告雖辯稱係綽號「阿明」之工頭拿李扶城之身分證影本及
    印章向其請款云云，惟其始終無法舉出綽號「阿明」之工頭以供查證，且衡諸情
    理，被告係天南工程行之負責人，縱其將工程授權工地之工頭僱工施作，惟為顧
    及成本效益及防杜工頭詐領薪資，理當妥慎監督，是應不至於發生未在其工地工
    作卻請領薪資之情，被告之上開辯解尚非可採。另證人曾素彩於偵查中證稱：「
    （職業？）記帳代理」、「（是否認識甲○○？）認識，我幫他記天南工程行八
    十三年至八十六年的帳目，並替他們行號代理報稅，我們幫他們填載扣繳憑單，
    扣繳憑證是由客戶提供薪資請領清冊由我們依據此製作」等語，顯然天南工程行
    八十四年度各類所得扣繳暨免扣繳憑單，係由被告提供員工薪資請領清冊給記帳
    代理業者曾素彩所製作，且證人曾素彩對於被告所提供之員工薪資請領清冊真實
    與否，亦不知情。
(二)、右揭二、之事實，業據被害人大平有線電視公司員工丙○○、郭育仁及陳冠芸於
    警訊時指訴綦詳，並據證人丁○○於警訊時證述：「（詢據嫌疑人稱於於本十九
    日上午約十一時三十分許有向你說要將該自小客貨Ｍ二－Ｏ三七一號車開走，是
    否實在？）他沒有向我說任何事，是他亂講的」等語屬實，復有贓物領回收據一
    份、車籍資料一份、照片二張附於偵查卷可稽。倘若被告係因被害人大平有線電
    視公司之Ｍ二－Ｏ三七一號車擋路，亦僅須將該車往前後移動即可，豈有將之開
    離現場之理！且為明責任，亦當於事前告知大樓管理員，或於事後返回現場告知
    大平有線電視公司之員工，卻逕自將車開離，凡此均屬有違情理。又證人丁○○
    雖於本院審理時證稱：「（當時甲○○有無告訴你要把大平有線的自小貨車開走
    ？）我當時在忙，但是好像有聽到人家說車子擋到車道，要把它推到旁邊去」、
    「我在管理室有聽到人家說要把車子推到旁邊去，但是我不曉得是誰講的」等語
    ，惟尚難據以證明被告有向證人丁○○告知要將前開車子開走，自非可作為有利
    於被告之認定。
(三)、查被告製作不實之李扶城員工薪資請領清冊及利用不知情之曾素彩製作不實之李
    扶城各類所得扣繳暨免扣繳憑單及營利事業所得結算申報書，已足以生損害於李
    扶城及稅捐稽徵機關對於稅額核課之正確性。又被告竊取大平有線電視有限公司
    持有使用之Ｍ二－Ｏ三七一號自小貨車，其顯有為自己不法所有之意圖。被告之
    所辯無非卸飾之詞，不足採信，事證明確，其犯行洵堪認定。
二、按營利事業填報「各類所得扣繳暨免扣繳憑單」，乃附隨其業務而製作，為業務
    上所掌文書，此種扣繳憑單內容如有不實，而足生損害於公眾及他人，即係犯業
    務上登載不實文書之罪名（最高法院七十年度第九次刑事庭會議決議參照）；又
    各類所得扣繳暨免扣繳憑單係屬商業會計法第十五條第一款規定商業會計憑證中
    之原始憑證（最高法院八十七年臺上字第五六七號判決參照）。被告為天南工程
    行之負責人，係商業會計法第四條所稱之商業負責人，核其虛偽填載業務上作成
    之各類所得扣繳暨免扣繳憑單之商業會計憑證，並持向稅捐機關申報稅捐之行為
    ，係犯商業會計法第七十一條第一款之明知為不實事項而填製會計憑證罪及刑法
    第二百十六條、第二百十五條之行使業務上登載不實文書罪；至其虛偽填載員工
    薪資請領清冊及營利事業所得稅結算申報書再據以行使，係犯刑法第二百十六條
    、第二百十五條之行使業務上登載不實文書罪；又被告虛列李扶城薪資以逃漏稅
    捐之行為，係犯稅捐稽徵法第四十七條第三款、第四十一條之商業負責人以不正
    當方法逃漏稅捐罪；另被告竊取Ｍ二－Ｏ三七一號自小貨車之所為，係犯刑法第
    三百二十條第一項之竊盜罪。被告利用不知情之刻印業者偽造「李扶城」之印章
    ，及利用不知情之曾素彩製作不實之各類所得扣繳暨免扣繳憑單、營利事業所得
    結算申報書，並持以向稅捐機關申報營利事業所得稅，係屬間接正犯。又被告偽
    造「李扶城」印章及印文之行為，為其業務上登載不實文書（員工薪資請領清冊
    ）之部分行為；及其業務上登載不實文書之低度行為，為其行使業務上登載不實
    文書之高度行為所吸收，均不另論罪。被告先後多次行使業務上登載不實文書（
    含員工薪資請領清冊、各類所得扣繳暨免扣繳憑單及營利事業所得結算申報書）
    之犯行，時間緊接，犯罪構成要件相同，顯係基於概括之犯意而為，為連續犯，
    應依刑法第五十六條之規定論以一罪，並加重其刑。所犯明知為不實事項而填製
    會計憑證罪及連續行使業務登載不實文書罪之間，有方法、結果之牽連關係，為
    牽連犯，應依刑法第五十五條之規定從一重之明知為不實事項而填製會計憑證罪
    處斷。所犯明知為不實事項而填製會計憑證罪、商業負責人以不正當方法逃漏稅
    捐罪（以上二罪非牽連犯關係，最高法院八十八年台非字第一四九號判決參照）
    、竊盜罪之間，犯意各別，犯罪構成要件互殊，應予分論併罰。查被告曾於八十
    七年八月十七日因過失傷害案件，經本院判處有期刑三月確定，於八十七年十月
    六日以易科罰金執行完畢，此有臺灣高等法院被告全國前案紀錄表及臺灣台中地
    方法院檢察署刑案資料查註紀錄表各一份附卷可稽，其於前案執行完畢後，五年
    內再犯本件有期徒刑以上之竊盜罪，係屬累犯，應依刑法第四十七條規定加重其
    刑（僅竊盜罪部分）。復查被告於為右揭事實一之行為後，刑法第四十一條業於
    九十年一月十日修正公布，並於同年月十二日生效，其中第一項關於得易科罰金
    之罪，修正為最重本刑為五年以下有期徒刑以下之刑之罪，是本件被告所犯之明
    知為不實事項而填製會計憑證罪、商業負責人以不正當方法逃漏稅捐罪，均屬得
    易科罰金之罪名，修正後之規定自較修正前之舊法有利於被告，依刑法第二條第
    一項前段之規定，應適用裁判時之法律即修正後之規定，併此敘明。爰審酌被告
    犯罪之動機、目的、手段、其品性及智識程度、逃漏之稅額僅四萬二千元，所生
    之損害尚非重大及其犯罪後之態度等一切情狀，量處如主文所示之刑，並諭知易
    科罰金之折算標準，及就拘役刑部分定其應執行之刑。偽造之「李扶城」印章及
    天南工程行八十四年度員工薪資請領清冊上「李扶城」之印文，雖未扣案，惟尚
    無證據證明業已費失，應依刑法第二百十九條之規定宣告沒收。
三、查商業會計法係於八十四年五月十九日修正，並於同年五月二十一日生效。而所
    得稅法第九十二條第一項前段係規定：第八十八條各類所得稅款之扣繳義務人，
    應於每年一月底前將上一年內扣繳各納稅義務人之稅款數額，開具扣繳憑單，彙
    報該管稽徵機關查核，並應於二月十日前將扣繳憑單填發納稅義務人。是本件李
    扶城八十四年度之扣繳憑單，應係被告於八十五年一月間利用不知情之曾素彩所
    製作，故核其所為即應適用修正後之商業會計法，並無新舊法比較之問題，公訴
    人認應適用修正前商業會計法第六十六條第一款之規定，尚有未洽，惟罪名既未
    變更，並無庸變更起訴法條，併此敘明。
據上論斷，應依刑事訴訟法第二百九十九條第一項前段、商業會計法第七十一條第一
款、稅捐稽徵法第四十七條第三款、第四十一條、刑法第十一條前段、刑法第二條第
一項前段、第二百十六條、第二百十五條、第五十五條、第三百二十條第一項、第四
十七條、第四十一條第一項前段、第五十一條第六款、第二百十九條、罰金罰鍰提高
標準條例第一條前段、第二條，判決如主文。
中      華      民      國      九十      年      八    月      一      日
                                    臺灣台中地方法院刑事第七庭
                                        法  官  簡源希
如不服本判決，應於判決送達後十日內向本院提出上訴狀，上訴於臺灣高等法院臺中
分院( 須附繕本 )。
                                        書記官
中     華      民      國       九十      年       八      月     二    日
附錄論罪科刑法條：
刑法第二百十五條：從事業務之人，明知為不實之事項，而登載於其業務上作成之文
                  書，足以生損害於公眾或他人者，處三年以下有期徒刑、拘役或
                  五百元以下罰金。
刑法第二百十六條：行使第二百十條至第二百十五條之文書者，依偽造、變造文書或
                  登載不實事項或使登載不實事項之規定處斷。
商業會計法第七十一條：商業負責人、主辦及經辦會計人員或依法受託代他人處理會
                      計事務之人員有左列情事之一者，處五年以下有期徒刑、拘
                      役或科或併科新臺幣十五萬元以下罰金：
                  一、以明知為不實之事項，而填製會計憑證或記入帳冊者。
稅捐稽徵法第四十一條：納稅義務人以詐術或其他不正當方法逃漏稅捐者，處五年以
                      下有期徒刑、拘役或科或併科新台幣六萬元以下罰金。
刑法第三百二十條第一項：意圖為自己或第三人不法之所有，而竊取他人之動產者，
                        為竊盜罪，處五年以下有期徒刑、拘役或五百元以下罰金
                        。


司法院資訊處製作；財團法人民間司法改革基金會備份。
